臺灣臺中地方法院刑事判決
109年度訴字第3040號
公  訴  人  臺灣臺中地方檢察署檢察官
被      告  陳宏嘉



            江煥然


上列被告因違反廢棄物清理法案件，經檢察官提起公訴（109年
度偵字第6317號、第8335號），被告於本院準備程序中就被訴事
實為有罪之陳述，經合議庭裁定由受命法官獨任進行簡式審判程
序，判決如下：
    主    文
陳宏嘉共同犯廢棄物清理法第四十六條第四款前段之非法清理廢
棄物罪，處有期徒刑壹年貳月。緩刑參年，並應於判決確定之日
起壹年內向公庫支付新臺幣捌萬元。
江煥然共同犯廢棄物清理法第四十六條第四款前段之非法清理廢
棄物罪，處有期徒刑陸月，如易科罰金，以新臺幣壹仟元折算壹
日。緩刑貳年。
    犯罪事實
一、陳宏嘉明知未經主管機關許可，不得提供土地回填、堆置廢
    棄物，且未領有公民營廢棄物清除、處理機構許可文件，依
    法不得從事廢棄物之清除、處理，並知坐落臺中市○○區○○路
    ○○段000○000○000地號之土地為所有人周興宏交由周興國管
    理，周興國復將前揭土地無償借予陳宏嘉之兄長陳界旭作為
    養雞使用，惟因陳界旭無法取得自來水及電力使用許可，故
    於取得周興國同意後，陳界旭再將前揭土地提供予陳宏嘉使
    用，詎陳宏嘉竟基於未經許可，提供土地回填、堆置廢棄物
    之犯意，及與真實姓名年籍不詳之人、曾柏儒（已由本院判
    處罪刑確定）共同基於非法清理廢棄物之犯意聯絡，自民國
    108年5月間某日起至同年9月21日止起，分別僱請不詳之人
    駕駛車牌號碼00-0000號自用小貨車、6488-MA號自用小客貨
    車，將整修不詳處所鐵皮屋所產生之廢棄水泥塊、彈簧床、
    草蓆、衛浴設備等營建廢棄混合物（約600立方公尺，下稱
    甲廢棄物），載運至前開土地進行傾倒、堆置，並於108年8
    月28日，以新臺幣（下同）4,000元之代價，僱請曾柏儒駕
    駛挖土機，在前揭土地上將甲廢棄物進行回填掩埋整平作業
    。嗣經臺中市政府環境保護局（以下簡稱臺中市環保局）稽
    查員於108年7月30日至前開土地進行現場勘查，並架設監控
    設備後，始查悉上情。
二、江勝棠（由本院另行審結）因與陳宏嘉相識，得知陳宏嘉有
    上開土地可供堆置土石，而其自108年5月1日起，在李仁郁
    （由本院另行審結）負責設計之臺中市○○區○○路0段000號20
    樓公寓從事木工裝潢工程，於同年7月22日上午某時許，因
    現場裝修所產生之營建廢棄物未委託清除業者清除，江勝棠
    、江煥然均明知未領有公民營廢棄物清除、處理機構許可文
    件，依法不得從事廢棄物之清除、處理，竟共同基於非法清
    理廢棄物之犯意聯絡，由江煥然駕駛車牌號碼00-0000號自
    小貨車搭載江勝棠，共同將上址整修所產生之防火板、矽酸
    鈣板、廢瓷器、木板廢料等營建廢棄物（約1.25公噸，下稱
    乙廢棄物），載運至上開土地傾倒。嗣經臺中市環保局稽查
    員於108年7月22日上午11時5分許，至前開土地進行稽查後
    ，始查獲上情。
三、案經內政部警政署保安警察第七總隊第三大隊報告臺灣臺中
    地方檢察署檢察官偵查起訴。
    理  由
一、上開犯罪事實，業據被告陳宏嘉、江煥然於警詢、偵查及本
    院準備程序及審理程序中坦承不諱（被告陳宏嘉部分：見第
    6317號偵卷第29至31頁、第37至41頁、第193至194頁、第83
    35號偵卷第229頁，本院卷一第130頁、第223頁、第376頁、
    卷二第94至95頁；被告江煥然部分：見第8335號偵卷第65至
    68頁、第192至193頁、第229頁，本院卷一第82頁、第394頁
    、卷二第94至95頁），核與同案被告曾柏儒、江勝棠於警詢
    、偵查及本院之供述相符（見第6317號偵卷第63至66頁、第
    194頁，第8335號偵卷第47至50頁、第191至193頁、第229頁
    ，本院卷一第82頁、第223頁、第312頁），並有證人周威帆
    、陳界旭、馬炳南、邱正憲於警詢中之證述在卷可稽（見10
    9 年度偵字第6317號卷第83至85頁、第103至105頁、第113
    至115頁、第121至123頁），復有保七總隊第三大隊第二中
    隊108年9月11日偵查報告、車牌號碼00-0000號、KED-5698
    號之車輛詳細資料報表、臺中市政府環境保護局環境稽查紀
    錄表暨稽查採證照片、車籍查詢資料（包含：108年8月2日
    、108年8月28日、108年9月2日、108 年7月22日、108年8月
    2日、108年8月27日、108年9月21日）、土地建物查詢資料
    （臺中市○○區○○段000○000○000○000號地號）、臺中市政府
    環境保護局108年9月16日中市環稽字第1080107323號函文、
    108年9月16日中市環稽字第1080107323號函、108年10月7日
    中市環稽字第1080116589號函、保七總隊第三大隊第二中隊
    109年2月3日偵查報告等（見109年度他字第7977號卷第5頁
    、第9頁、第11頁、第13至16頁、第17至20頁、第21至22頁
    、第57至77頁、第87至93頁、第97至101頁、第111至113頁
    、第79至85頁、第115至117頁、第223頁、第245頁）、108
    年7月22日臺中市○○區○○路○○段000○000○000地號土地現場照
    片、臺中市政府環境保護局109年11月16日中市環稽字第109
    0131821號函文檢送109年11月4日臺中市政府環境保護局環
    境稽查紀錄表及稽查採證照片（見第8335號偵卷第59至63頁
    、第219至222頁）、臺中市○○區○○路○○段000○000○000地號
    現場監視器翻拍照片、臺中市政府環境保護局環境稽查紀錄
    表（包含108年11月12日、108年9月21日、109年6月12日、1
    09年9月29日）、臺中市政府環境保護局109年7月3日中市環
    稽字第1090072333號函文暨檢送109年6月12日環境稽查紀錄
    表及照片、109年10月7日中市環稽字第1090114684號函文暨
    檢送109年9月29日環境稽查紀錄表及照片（見第6317號偵卷
    第43至58頁、第101至102頁、第213頁、第225頁、第211至2
    15頁、第223至226頁）、臺中市政府環境保護局110年10月1
    日函文暨檢送110年9月23日環境稽查紀錄表、現場照片及11
    0年8月30日現場查核照片說明表、臺中市政府環境保護局11
    0年12月14日函文暨檢送110年10月26日廢棄物非法棄置案件
    稽查紀錄表及現場照片（見本院卷第235至243頁、第249至2
    56頁）等資料在卷可稽，足認被告任意性之自白與事實相符
    ，應堪採信。
二、綜上，本案事證明確，被告2人犯行，均堪認定，應依法論
    科。
三、論罪科刑：
　㈠按廢棄物清理法第46條第3款所稱「未經主管機關許可，提供
    土地堆置廢棄物者」，依其文義以觀，固係以提供土地者為
    處罰對象，然該條款所欲規範者應在於未經主管機關許可，
    提供土地堆置廢棄物之行為，而非側重於土地為何人所有、
    是否有權使用，亦不問提供土地係供自己或他人堆置廢棄物
    。是凡以自己所有之土地，或有權使用（如借用、租用等）
    、無權占用之他人土地，以供自己或他人堆置廢棄物之行為
    ，均有上開條款之適用，非謂該條款僅規定處罰提供自己之
    土地供他人堆置廢棄物而言（最高法院95年度台上字第3325
    號、99年度台上字第4049號判決意旨參照）。查本案被告陳
    宏嘉雖非土地所有人，然將管領使用之土地，供己做為回填
    、堆置甲廢棄物之用，依前揭說明，應構成未經主管機關許
    可，提供土地回填、堆置廢棄物之行為。
　㈡核被告陳宏嘉所為，係犯廢棄物清理法第46條第3款之未經主
    管機關許可提供土地回填、堆置廢棄物罪及同條第4款前段
    之未依第41條第1項規定領有廢棄物清除、處理許可文件，
    從事廢棄物清理罪；被告江煥然所為，係犯廢棄物清理法第
    46條第4款前段之未依第41條第1項規定領有廢棄物清除、處
    理許可文件，從事廢棄物清理罪。起訴意旨就被告陳宏嘉所
    為，僅論及被告陳宏嘉犯廢棄物清理法第46條第4款前段之
    非法處理廢棄物罪，漏未敘及同犯廢棄物清理法第46條第3
    款之未經主管機關許可，提供土地回填、堆置廢棄物罪，惟
    起訴書之犯罪事實欄內確已載明被告陳宏嘉未經主管機關許
    可，將所管領使用之土地供自己與不詳之人回填、堆置甲廢
    棄物之犯行，足認檢察官已就被告陳宏嘉所犯廢棄物清理法
    第46條第3款非法提供土地回填、堆置廢棄物罪提起公訴，
    且經本院於審理時諭知被告陳宏嘉涉犯上開罪名（見本院卷
    二第86頁），給予被告陳宏嘉辯明之機會，已無礙於被告陳
    宏嘉訴訟上防禦權之行使，本院自應就被告陳宏嘉非法提供
    土地回填、堆置廢棄物犯行併予審理。
　㈢被告陳宏嘉與不詳之人及同案被告曾柏儒間就犯罪事實一非
    法清理廢棄物部分；被告江煥然與同案被告江勝棠就犯罪事
    實二非法清理廢棄物部分，分別具有犯意聯絡及行為分擔，
    均應論以共同正犯。
　㈣又被告陳宏嘉就犯罪事實一部分，基於單一違反廢棄物清理
    法之犯罪決意，於密切接近時間內，反覆從事非法提供土地
    回填、堆置廢棄物、非法從事廢棄物清理之行為，係侵害同
    一環境保護之社會法益，屬集合犯，應論以包括一罪。又起
    訴書犯罪事實欄雖記載被告陳宏嘉如「犯罪事實」欄一所示
    犯行實施期間為108年5月間某日起至同年8月28日止，惟依
    卷內證據資料所示，被告陳宏嘉犯罪期間係108年5月間某日
    起至同年9月21日止起，業據被告陳宏嘉自承在卷（見第631
    7號偵卷37至41頁），並有車牌號碼0000-00之車輛詳細資料
    報表及臺中市環保局在該址架設監視器之影像截圖附卷可稽
    （見第6317號偵卷第127至132頁），此部分與被告陳宏嘉經
    起訴之犯罪事實一部分，有集合犯之實質上一罪關係，應為
    起訴效力所及，本院自得併予審理，附予敘明。
　㈤另按廢棄物清理法第46條第3款、第4款所保護法益均為社會
    法益，皆係為有效貯存、處理廢棄物，改善環境衛生，維護
    國民健康而制定。被告陳宏嘉就犯罪事實一部分，提供前開
    土地用以堆置施工後所產生之營建廢棄物後，再於該址進行
    回填、掩埋等非法處理行為，分別觸犯上開2罪，惟實行行
    為具有局部同一之情形，且侵害同一法益，應認係以一行為
    觸犯前開2罪，為想像競合犯，應從情節較重之廢棄物清理
    法第46條第4款前段之非法清理廢棄物罪處斷。
　㈥按刑法第59條規定犯罪之情狀顯可憫恕者，得酌量減輕其刑
    ，其所謂「犯罪之情狀」，與同法第57條規定科刑時應審酌
    之一切情狀，並非有截然不同之領域，於裁判上酌減其刑時
    ，應就犯罪一切情狀（包括第57條所列舉之10款事項），予
    以全盤考量，審酌其犯罪有無可憫恕之事由（即有無特殊之
    原因與環境，在客觀上足以引起一般同情，以及宣告法定低
    度刑，是否猶嫌過重等等），以為判斷（最高法院95年度台
    上字第6157號判決參照）。又按廢棄物清理法第46條各款之
    罪，其法定刑度均為「1年以上5年以下有期徒刑，得併科新
    臺幣1500萬元以下罰金」，然同為非法處理廢棄物之行為，
    其原因動機不一，犯罪情節未必盡同，或有大型業者，亦有
    中、小型業者之分，其非法處理廢棄物之行為所造成危害環
    境程度自屬有異，法律科處此類犯罪，所設之法定最低本刑
    卻屬相同，不可謂不重。衡諸被告江煥然與同案被告江勝棠
    所清理者，係屬營建廢棄物，相較於任意收集運輸、傾倒棄
    置具有毒性、危險性，且濃度或數量足以影響人體健康或污
    染環境之有害事業廢棄物，對環境之危害性相對較輕，又僅
    有本案一次之犯行，核其犯罪情節與長期、大量非法清除、
    處理廢棄物者尚屬有別。是綜觀被告江煥然犯罪之具體情狀
    及行為背景，與所犯廢棄物清理法第46條第4款之非法清理
    廢棄物罪之法定刑相衡，確屬情輕法重，客觀上足以引起社
    會一般人之同情而顯可憫恕，認縱宣告法定最低度之刑猶嫌
    過重，爰就被告江煥然所犯之罪，依刑法第59條規定酌量減
    輕其刑。
  ㈦爰以行為人之責任為基礎，分別審酌：
　⒈被告陳宏嘉對於任意掩埋事業廢棄物將造成環境污染，應有
    一定程度之認識，且明知所管領使用之土地，未經主管機關
    許可做為回填、堆置廢棄物之用，自己亦未依法領有廢棄物
    清除、處理許可文件，竟提供上開土地，供己與不詳之人及
    同案被告曾柏儒共同非法從事甲廢棄物之清理，危害周圍土
    地及生態環境，實非可取；惟考量被告陳宏嘉犯後始終坦承
    犯行之態度，暨被告陳宏嘉與江煥然已於本院審理中共同繳
    交清理本案甲、乙廢棄物之代履行費用，有法務部行政執行
    署臺中分署收據在卷可憑（被告陳宏嘉繳納12萬5,342元，
    被告江煥然繳納5,935元，見本院卷第99頁、第103至114頁
    ），堪認被告陳宏嘉確有悔意，兼衡以其犯罪動機、手段及
    所生危害，暨於本院審理中自陳之教育智識程度及家庭經濟
    狀況（見本院卷二第96頁）等一切情狀，量處如主文所示之
    刑。
　⒉被告江煥然並無前科，有臺灣高等法院被告前案紀錄表附卷
    可憑，素行尚佳；然其對於任意傾倒營建廢棄物將造成環境
    污染，應有一定程度之認識，且明知自己未依法領有廢棄物
    清除、處理許可文件，竟與同案被告江勝棠共同非法從事乙
    廢棄物之清除、處理，危害周圍土地及生態環境；惟考量被
    告江煥然犯後坦承犯行，且已於本院審理中繳納廢棄物代履
    行費用（詳如前述），暨被告江煥然於本案犯行係聽從同案
    被告江勝棠之指示，就本案犯行並未獲取任何報酬，兼衡以
    其本案之犯罪動機、手段及所生危害，暨於本院審理中自陳
    之教育智識程度及家庭經濟狀況（見本院卷第313頁）等一
    切情狀，量處如主文所示之刑，併諭知易科罰金之折算標準
    。
　㈧又被告陳宏嘉前於91年間，因違反毒品危害防制條例案件，
    經臺灣桃園地方法院以91年重訴字第63號判決判處有期徒刑
    7年2月確定，於96年6月23日縮短刑期假釋出監，並於98年1
    2月21日縮刑期滿，假釋未經撤銷視為執行完畢後，迄今均
    未曾因故意犯罪受有期徒刑以上刑之宣告；另被告江煥然則
    無前科，有被告2人之臺灣高等法院被告前案紀錄表附卷可
    查。本院考量被告2人均因一時失慮，偶罹刑典，信其等經
    此偵審程序及刑之宣告後，應知所警惕而無再犯之虞，故前
    開所宣告之刑，以暫不執行為適當，爰分別依刑法第74條第
    1項第2款、同條項第1款規定，就被告陳宏嘉部分宣告緩刑3
    年、被告江煥然部分宣告2年，以啟自新。又為使被告陳宏
    嘉能自本案中深切記取教訓，促使其尊重法律規範秩序，強
    化其法治觀念，避免再度犯罪，本院認應以命被告陳宏嘉履
    行一定條件負擔為適當，爰依刑法第74條第2項第4款之規定
    ，命被告陳宏嘉應於本判決確定之日起1年內向公庫支付如
    主文所示之款項，以彌補其對環境破壞所生危害，且如有違
    反上述負擔而情節重大者，依刑法第75條之1第1項第4款規
    定，得為撤銷緩刑宣告之事由，併予敘明。
四、沒收部分：
    按犯罪所得，屬於犯罪行為人者，沒收之，刑法第38條之1 
     第1項前段固定有明文。又宣告前二條之沒收或追徵，有過
    苛之虞、欠缺刑法上之重要性、犯罪所得價值低微，或為維
    持受宣告人生活條件之必要者，得不宣告或酌減之，刑法第
    38條之2第2項亦有明定。查，本案被告陳宏嘉、江煥然未將
    清除之廢棄物，依規定清運至合法之處理廠或再利用機構，
    而逕行載運至被告陳宏嘉所管領使用之土地傾倒，其等因此
    所節省載運至合法處理廠或再利用機構之清除、處理費用，
    本應屬被告陳宏嘉、江煥然之犯罪所得，惟被告陳宏嘉、江
    煥然已於本院審理期間，向法務部行政執行署臺中分署繳交
    清理上開廢棄物之代履行費用（詳如前述），堪認被告2人
    均未再保有犯罪所得，如再沒收上開犯罪所得，顯使被告自
    付負擔回復原狀之成本及支付犯罪所得之雙重負擔，而有過
    苛之虞，爰依刑法第38條之2第2項之規定，不予宣告沒收及
    追徵。
據上論斷，應依刑事訴訟法第273條之1第1項、第299條第1項前
段，廢棄物清理法第46條第3款、第4款前段，刑法第11條前段、
第28條、第55條、第59條、第41條第1項前段、第74條第1項第1
款、第2款、第2項第4款，判決如主文。
本案經檢察官陳祥薇提起公訴，檢察官張添興到庭執行職務。
中　　華　　民　　國　 111　　年　　10　　月　　21　　日
　　　　　　　　　刑事第二十庭  法　官　江文玉
以上正本證明與原本無異。
如不服本判決應於收受送達後20日內向本院提出上訴書狀，並應
敘述具體理由；其未敘述上訴之理由者，應於上訴期間屆滿後20
日內向本院補提理由書（均須按他造當事人之人數附繕本）「切
勿逕送上級法院」。
　　　　　　　　　　　　　　　　書記官　黃珮華
中　　華　　民　　國　 111　　年　　10　　月　　21　　日
附錄論罪科刑法條
廢棄物清理法第46條有下列情形之一者，處 1 年以上 5 年以下
有期徒刑，得併科新臺幣 1 千 5 百萬元以下罰金：
一、任意棄置有害事業廢棄物。
二、事業負責人或相關人員未依本法規定之方式貯存、清除、處
    理或再利用廢棄物，致污染環境。
三、未經主管機關許可，提供土地回填、堆置廢棄物。
四、未依第 41 條第 1 項規定領有廢棄物清除、處理許可文件
    ，從事廢棄物貯存、清除、處理，或未依廢棄物清除、處理
    許可文件內容貯存、清除、處理廢棄物。
五、執行機關之人員委託未取得許可文件之業者，清除、處理一
    般廢棄物者；或明知受託人非法清除、處理而仍委託。
六、公民營廢棄物處理機構負責人或相關人員、或執行機關之人
    員未處理廢棄物，開具虛偽證明。